【裁判字號】    97,上易,67
【裁判日期】    980114
【裁判案由】    給付價金等
【裁判全文】
臺灣高等法院高雄分院民事判決          97年度上易字第67號
上  訴  人  丁○○○○○○○○
訴訟代理人  史乃文律師
被上訴人    高雄市立明華國民中學
法定代理人  丙○○
訴訟代理人  許再定律師
上列當事人間請求給付價金等事件，上訴人對於民國97年1 月25
日台灣高雄地方法院95年度訴字第4065號第一審判決提起上訴，
本院於97年12月31日言詞辯論終結，判決如下：
    主      文
上訴駁回。
第二審訴訟費用由上訴人負擔。
    事實及理由
一、上訴人主張：被上訴人於民國91年3 月15日就第一期校舍新
    建工程土木工程（下稱系爭新建工程），與訴外人日安營造
    股份有限公司（下稱日安公司）簽訂工程合約，嗣日安公司
    於93年4 月間因資金週轉不靈，無法給付廠商到期工程款，
    系爭新建工程因而全面停頓。被上訴人之法定代理人即校長
    丙○○因92學年入學之學生是借用高雄市立大義國民中學教
    室上課，倘系爭新建工程繼續延宕，與日安公司解約而重新
    辦理公開招標，不僅曠日廢時，且新舊師生將無校舍可供上
    課之急迫情形下，被上訴人遂於93年5 月間雇用原日安公司
    之工地監工甲○○，並由甲○○出面尋找廠商重新進場施作
    及向廠商購買建材等材料。上訴人自93年5 月起至94年1 月
    間止，出售東南水泥、太陽水泥、磁磚等貨品予被上訴人，
    貨款計新台幣（下同）133 萬5,430 元，惟被上訴人先後僅
    給付上訴人99萬0,278 元，剩餘貨款34萬5, 152元經上訴人
    屢次催討，均未獲置理等情。爰依買賣契約之法律關係，求
    為命被上訴人給付34萬5,152 元，及自起訴狀繕本送達之翌
    日起至清償日止，按週年利率5%計算之利息之判決。（原審
    駁回上訴人之訴及假執行之聲請，上訴人不服，提起上訴；
    上訴人於本院追加不當得利之法律關係請求，惟嗣已捨棄不
    再主張）。上訴聲明：(一)原判決不利於上訴人部分廢棄；(二)
    上開廢棄部分，被上訴人應給付上訴人34萬5,152 元，及自
    起訴狀繕本送達之翌日起至清償日止，按週年利率5%計算之
    利息；(三)第一、二審訴訟費用由被上訴人負擔。
二、被上訴人則以：被上訴人未曾與上訴人間訂立任何採購契約
    ，上訴人之請求毫無理由。被上訴人否認曾經雇用訴外人甲
    ○○出面尋找廠商重新進場施作及向廠商購買建材等材料，
    甲○○並非被上訴人所雇用，而是日安公司人員，其與上訴
    人之行為，與被上訴人無關，且被上訴人未曾給付上訴人任
    何款項，亦無接受上訴人任何請款，更未積欠上訴人任何款
    項。又當時日安公司是授權甲○○全權處理系爭新建工程事
    宜，本件上訴人係與甲○○接洽及請款，所以一切的買賣關
    係是存在於上訴人與日安公司間，被上訴人非契約當事人。
    被上訴人有日安公司授與代理權予甲○○之授權書，由甲○
    ○處理全部的事宜，日安公司解除甲○○的授權函，被上訴
    人未收到，日安公司後來又提出一份解除授權書，被上訴人
    亦未收到該函文等語，資為抗辯。並答辯聲明：(一)上訴駁回
    ；(二)第二審訴訟費用由上訴人負擔。
三、兩造所不爭之事實：
  (一)被上訴人於91年3 月15日與日安公司簽訂系爭新建工程之工
    程合約，日安公司就系爭新建工程授權予訴外人甲○○全權
    處理，後甲○○於93年5 月10日自日安公司離職，並日安公
    司於93年5 月31日撤回甲○○之代理權。
  (二)系爭買賣契約係由訴外人甲○○出面與上訴人接洽，並無訂
    立書面契約，且貨品均由甲○○收受。
  (三)上訴人於93年5 月至94年1 月間，出售水泥、磁磚等貨品，
    以供系爭新建工程使用，貨款計133 萬5,430 元，已給付貨
    款99萬0,278 元，尚積欠34萬5,152 元。
  (四)被上訴人與日安公司系爭新建工程契約現仍存續，並無解除
    。
四、被上訴人有無收到日安公司撤回甲○○代理權之函件及意思
    通知？
  (一)按當事人主張有利於己之事實者，就其事實有舉證之責任，
    民事訴訟法第277 條前段定有明文。民事訴訟如係由上訴人
    主張權利者，應先由上訴人負舉證之責，若上訴人先不能舉
    證，以證實自己主張之事實為真實，則被上訴人就其抗辯事
    實，即令不能舉證，或其所舉證據尚有疵累，亦應駁回上訴
    人之訴，最高法院17年上字第917 號判例意旨可資參照。
  (二)又按代理權之限制及撤回，不得以之對抗善意第三人，但第
    三人因過失而不知其事實者，不在此限；民法第107 條定有
    明文。本件上訴人主張訴外人甲○○於93年5 月10日自日安
    公司離職，日安公司並於93年5 月31日以93日營明字第0531
    01號函寄被上訴人，告知正式取消對甲○○之授權，且將甲
    ○○退出勞工保險，並提出訴外人甲○○之離職證明書、服
    務證明書、勞保局被保險人投保資料查詢、日安公司取消授
    權函暨所附取消授權聲明書等件為證，被上訴人則以並無收
    到日安公司之撤回甲○○代理權函文置辯。經查：檢視被上
    訴人所提出之「高雄市明華國民中學93年度總收文登記簿」
    ，並無前開日安公司93年5 月31日93日營明字第053101號取
    消授權聲明函之收文，有前開總收文登記簿可按，復證人甲
    ○○於原法院95年度建字第40號給付工程款事件到庭證稱：
    「（……有無告知業已從日安公司離職？）……記不清楚，
    我沒有拿離職證明給學校看」等語（原審卷第71頁）；準此
    ，日安公司前開取消授權函即撤回甲○○代理權之意思表示
    ，並無證據證明已達到被上訴人，且證人甲○○亦未將已自
    日安公司離職之事告知被上訴人，是被上訴人對於日安公司
    撤回甲○○代理權，或無法證明知情，及有何過失可言。此
    外，上訴人亦無法舉證證明被上訴人已收受前開日安公司取
    消授權函，或該撤回代理權之意思表示確為被上訴人所知。
    從而，上訴人主張被上訴人已收受日安公司取消甲○○授權
    函，即被上訴人明知甲○○已無代理日安公司之權限云云，
    尚屬無據。
五、系爭買賣契約，係存在於上訴人與被上訴人間，抑或上訴人
    與日安公司間？
  (一)查依上訴人所提出之請款單2 紙、對帳明細單11紙，上訴人
    高陞建材行之請款單上公司名稱係記載「日安營造股份有限
    公司─明華國中」、對帳明細單上記載「日安─明華國中」
    台照、或「日安營造」台照（原審卷第6 至17頁），並送貨
    交貨單載明收貨人「日安」、交貨地點「明華國中」（原審
    卷第18頁），參以上訴人陳稱：93年4 月前，日安公司因系
    爭新建工程向上訴人購買磁磚等貨品，係由日安公司的採購
    接洽，後因日安公司跳票，上訴人就想把進去的貨退出來，
    然因訴外人甲○○打電話告知貨不必運回等語（原審卷第11
    0 頁），證人甲○○證稱：「（你當時和廠商聯繫是以校方
    受僱人代表與廠商聯繫？）當時沒有講這麼清楚，只有講是
    校長請我留下來，聯絡施工廠商進場施作」等語（原審卷第
    71頁），足認上訴人與訴外人甲○○接洽、簽訂系爭買賣契
    約時，訴外人甲○○係以日安公司名義與上訴人簽訂，並上
    訴人主觀上亦認為契約當事人為日安公司，而非被上訴人甚
    明。
  (二)上訴人主張：被上訴人校長丙○○雇用甲○○出面與上訴人
    商議系爭新建工程之買賣事宜，上訴人與被上訴人間自應存
    有契約關係云云。惟查，觀之證人甲○○於原法院95年度建
    字第40號給付工程款事件到庭證稱：「（如何付薪水？）由
    工程款中付薪水，因為他和日安公司沒有解約，他請我幫他
    管理這個工程」、「（工程款是否本來應給付與日安公司的
    工程款？）是」、「（為何不是由學校的經費支付而是由工
    程款支付？）因為這是丙○○私底下請我幫忙」、「（需不
    需要開立扣繳憑單給你？）不用」、「（有無幫你保勞、健
    保？）都沒有」、「（有無與明華國中簽立契約？）沒有」
    、「（為何你認為你是受僱於明華國中？）因為是校長自己
    跟我談的」、「（有無問過校長學校聘僱你，為何沒有勞、
    健保？）沒有問」、「（進場施作的廠商有無另外與校方簽
    約？）沒有」、「（你當時和廠商聯繫是以校方受僱人代表
    與廠商聯繫？）當時沒有講這麼清楚，只有講是校長請我留
    下來，聯絡施工廠商進場施作，因為學校和日安公司還沒有
    解約」、「（你所謂受僱於學校是你自己說的？）校長請我
    留下來，薪水會從工程款中付給我」等語（原審卷第68至73
    頁）。然查，被上訴人與日安公司間系爭新建工程契約現仍
    存續，並無解除，此為兩造所不爭執，並有高雄市明華國民
    中學96年12月4 日高市明華中總字第0960002082號函在卷可
    按，即日安公司仍為系爭新建工程之承攬人，是證人甲○○
    處理事務或服勞務之對象，應為日安公司而非被上訴人；復
    證人甲○○所領薪資，係來自應給付予日安公司之工程款，
    並非以被上訴人款項給付，是證人甲○○處理事務或服勞務
    之報酬，亦非由被上訴人支付；證人甲○○雖於上開原法院
    95年度建字第40號給付工程款事件證稱：「（明華國中校長
    丙○○有無僱用過你？）有，日安公司跳票後他請我留下來
    」云云，惟查，公家機關之聘僱人員需經相當程序，而依證
    人甲○○證稱：「（有無從事跟公家機關或學校這樣工程的
    接洽？)有 ，也是十幾年了。「（既然你有這樣的經驗，應
    該瞭解公家機關要聘僱一個人是相當的條件跟程序？)應該
    是」、「（校長請託你有無辦勞健保？）沒有」、「（有無
    書面契約？）沒有」、「（有無往來文件？）沒有」等語（
    本院卷第74、75頁），足見證人甲○○此部分所證稱：明華
    國中校長丙○○有僱用我云云，並無證據證明與事實相符，
    應無可採。又衡諸一般情形，如有僱傭契約存在，應為受僱
    人辦理勞保或公保，並加入健保，惟證人甲○○不僅未曾以
    被上訴人為勞保投保單位，並自93年9 月2 日起至94年9 月
    30日止之投保單位為「盛威營造有限公司」，有證人甲○○
    之勞保局被保險人投保資料查詢1 份可按。準此而論，證人
    甲○○並未受僱於被上訴人或校長丙○○。從而，上訴人主
    張被上訴人校長丙○○雇用甲○○出面與上訴人商議系爭新
    建工程之買賣事宜，上訴人與被上訴人間自應存有契約關係
    云云，實屬無據。
  (三)上訴人又主張：被上訴人前給付上訴人貨款時曾要求上訴人
    簽收領據明確記載「高雄市立明華國民中學九十三年度領據
    」，而非日安公司之領據，足證系爭買賣契約係存在於上訴
    人與被上訴人間云云。經查，該領據上除記載「高雄市立明
    華國民中學九十三年度領據」外，其活動名稱亦記載「第一
    期校舍新建工程日安公司復工工程款」字樣（本院卷第129
    頁），而證人丙○○並證稱：「（復工後施作學校校舍工程
    的廠商到明華國中請領工程款的時候，學校所出具的領據是
    日安公司領據還是明華國中的領據?) 這 領據不是學校的正
    式領據，上面寫的是日安公司的復工工程款，會有這些款項
    是因為日安公司出具發票跟學校領取工程款之後，由甲○○
    分配，然後有部分廠商的工程款是甲○○請學校轉交給廠商
    ，這些收據是為了證明學校有轉給廠商了，正本又交回給日
    安公司。」等語（本院卷第120 頁），是上訴人執此主張系
    爭契約存在於上訴人與被上訴人間，亦無可採。
  (四)至證人葉宸榮（另承攬人二新企業有限公司之承辦人）證述
    ：「在92年間我是跟日安公司簽訂合約，承作系爭新建工程
    的玻璃部分……，甲○○說是代表校方請我們過去開會……
    ，當時校長及總務主任也在，校長說已經與日安公司辦理終
    止契約，所以日安公司退票之前之廠商與校方沒有關係，以
    後就由學校專款專用，並說剩餘款是夠的，可以支付往後的
    工程，又因為要在93年9 月開學前完工，希望廠商能配合完
    工，並稱甲○○已受僱於校方，由工程款支付甲○○的薪水
    ，所以我們認定業主是學校」、「（為何未簽定書面契約？
    ）因為我們相信行政單位」、「（有無承攬過行政單位的工
    程？）我是有」、「（行政單位的工程是否要依相關法令發
    包？）應該要」、「（為何因校長的片面之詞，並所設專款
    專用亦與相關法令不合之情形下，而有所設相信行政單位？
    ）因為學校說已與日安公司切割，並且要趕在開學前完工，
    請廠商配合，所以我們才進場施作，我們有先做部分，領了
    第一筆款項之後，才接著做第二部分，領了第二筆款項之後
    才安心，並全部投入施作」等語（原審卷第111 、112 頁）
    ，然證人葉宸榮前曾承攬行政單位工程，知悉行政單位須依
    相關法令發包，則證人葉宸榮豈會於未簽訂任何書面契約，
    以為保障自身權益之情形下，僅因所謂相信行政單位，即承
    攬另玻璃工程，且被上訴人與日安公司系爭新建工程契約現
    仍存續，並無解除，為兩造所不爭執，然證人蔡宸榮卻稱兩
    造已終止契約，與事實有違，是證人葉宸榮之證詞顯與事實
    不符，不足採信。另證人乙○○雖證稱：「（丙○○校長當
    初找你時，有無提到要你們如何進場施工或提出契約資料?
    ）校長說得非常清楚，她說93年4 月30日以前的帳要跟日安
    結算，93年4 月30日以後後續工程要我們提出後續工程承包
    的整個內容及金額」、「（你有無拿後續工程施作的文件給
    學校？交給何人？)有 ，後續工程施作的明細表請藍協理交
    給校長，要校長簽認，藍協理在學校回電給我說校長不簽，
    問我同不同意，我有跟校長通電話，請她簽認我才能進場，
    校長不簽認，但她答應一定把工程款付給我力威揚公司」等
    語，惟亦同時證稱：「（你參與國家的公共工程多久資歷？
    ）大約十幾年」、「（你知道跟國家公共工程的往來都要一
    定的簽約跟程序？）知道」、「（你剛說有派藍協理拿93年
    4 月30日後待完成之工作內容及鋁門窗工程要給校長簽署，
    校長至今是否簽署？）沒有」、「（工程的工程款分配你有
    親眼看到校長在分配？)沒 有」等語（本院卷第143 、144
    頁），查證人乙○○為另案原法院95年度建字第40號案件，
    請求被上訴人給付工程款之承攬人力威揚股份有限公司之法
    定代理人，其與本案有利害關係，且其參與國家公共工程十
    幾年，明知與國家公共工程的往來皆須一定的簽約與程序，
    則其所證稱被上訴人校長說93年4 月30日以前的帳要跟日安
    結算，93年4 月30日以後後續工程要我們提出後續工程承包
    的整個內容及金額云云，亦無證據證明與事實相符而不可採
    。
  (五)綜據上述事證以觀，證人甲○○並非受僱於被上訴人，且依
    前開上訴人提出之請款單、對帳明細單等資料，足見上訴人
    係與日安公司成立系爭買賣契約，是系爭買賣契約係存在於
    上訴人與日安公司間，而與被上訴人無涉。
六、綜上所述，上訴人依買賣契約之法律關係，請求被上訴人給
    付34萬5,152 元，及自起訴狀繕本送達之翌日起至清償日止
    ，按週年利率5%計算之利息，為無理由，不應准許。原審為
    上訴人敗訴之判決，及駁回其假執行之聲請，並無不合。上
    訴意旨，指摘原判決不當，求予廢棄改判，為無理由，應予
    駁回。
七、據上論結，本件上訴為無理由，依民事訴訟法第449 條第1
    項、第78條，判決如主文。
中    華    民    國    98    年    1     月    14    日
                            民事第五庭
                                審判長法官  蔡明宛
                                法      官  魏式璧
                                法      官  曾錦昌
以上正本證明與原本無異。
本件不得上訴。
中    華    民    國    98    年    1     月    14    日
                                書  記  官  梁美姿


司法院資訊處製作；財團法人民間司法改革基金會備份。
